【裁判字號】    92,上易,110
【裁判日期】    921202
【裁判案由】    侵權行為損害賠償
【裁判全文】
臺灣高等法院高雄分院民事判決  九十二年度上易字第一一０號
      上  訴  人
      即被上訴人  乙○○
      訴訟代理人  吳澄潔律師
      被  上訴人
      即  上訴人  丙○○
      訴訟代理人  甲○○
當事人間侵權行為損害賠償事件，上訴人對於中華民國九十二年三月十三日臺灣屏東
地方法院九十一年訴字第七二五號第一審判決提起上訴，本院於九十二年十一月廿五
日言詞辯論終結，判決如下：
      主      文
兩造上訴均駁回。
第二審訴訟費用由上訴人各自負擔。
      事實及理由
一、被上訴人即上訴人丙○○於原審起訴及上訴主張：上訴人即被告乙○○為其伯父
    ，八十八年七月七日十七時許，在屏東縣萬丹鄉○○村○○路三號後方田地，因
    土地界址及耕作問題與其母林葉發生口角、互毆，二均因而受傷，乙○○明知伊
    當時並未在場，亦未對其為傷害行為，而係當日下午五時卅分以後，伊父親甲○
    ○自外返家，見伊母親林葉受傷，至派出所報案，並送林葉就醫後，復與警員李
    憲宗至上揭田地時，伊僅在場與乙○○理論，並未加以毆打，詎乙○○意圖使伊
    受刑事處分，先於八十八年七月九日十一時三十分，向該管公務員即警員陳蔣進
    誣指丙○○於七月七日十七時三十分許，在上開地點將其推倒，俟其爬起後，將
    其抱住，由林葉及甲○○分持竹子及鐵條毆打成傷，嗣於同年十月二十九日下午
    二時五十分許，於台灣屏東地檢署檢察官偵訊時，亦稱於上揭時、地遭伊推倒及
    持鐵條毆打，及抱住其身體，由林葉拿竹竿毆打，虛構事實，誣指伊涉犯刑法第
    二百七十七條第一項之普通傷害罪嫌，致使該署檢察官展開偵查，嗣因證據不足
    ，經該署檢察官於八十八年十二月二十九日以八十八年度偵字第七０一四號為不
    起訴處分，乙○○仍不服該不起訴處分而聲請再議，並經台灣高等法院高雄分院
    檢察署於八十九年二月十日以八十九年度議字第二三八號予以駁回而告確定。另
    伊父母與乙○○互毆部分均經法院為傷害罪判決確定。而乙○○誣告部分，經伊
    訴由檢察官偵查起訴，並由本院於九十一年五月二十三日以九十年度上訴字第一
    八二０號依誣告罪判處有期徒刑四月，緩刑四年在案。伊任職中國造船公司，素
    行良好，無端被誣指傷害，致須請假應訊，名譽顯受重大侵害，茲以乙○○為伊
    伯父，平日雖與伊父母不睦，但伊仍極力避免介入，並對其尊敬有加，詎乙○○
    明知伊未對之傷害，竟為求勝訴，不擇手段誣指伊犯罪，幸賴檢察官高懸明鏡，
    雖已還伊清白，惟伊精神上已受極大痛苦，爰依民法第一百八十四條第一項、第
    一百九十五條第一項訴請乙○○賠償伊非財產上之損害新台幣（下同）五十一萬
    元及自起訴狀繕本送達翌日起至清償日止按年利率百分之五計算之利息，並願供
    擔保請准宣告假執行。原審審理結果判決被告（乙○○）應給付原告（丙○○）
    十萬元及自九十一年十月三日起至清償日止按年利率百分之五計算之利息，並宣
    告於原告以三萬五千元供擔保後得為假執行，駁回原告其餘之訴及其餘假執行之
    聲請。兩造均不服原審判決。丙○○聲明(一)原判決關於不利上訴人及其費用部分
    均廢棄。(二)被上訴人應再給付上訴人四十一萬元，及自九十一年十月三日起至清
    償日止，按年利率百分之五計算之利息。(三)一、二審訴訟費用由被上訴人負擔。
    (四)駁回乙○○之上訴。
二、上訴人即被上訴人乙○○則以：被上訴人丙○○對上訴人乙○○是否有侵害其名
    譽之非財產上之損害賠償請求權，端視上訴人乙○○是否對其有刑事誣告罪之成
    立以為斷。而該誣告案，經一審判決被告乙○○無罪，雖嗣經本院改判有罪，並
    予緩刑宣告，惟上訴人對該刑事誣告案判決已上訴三審法院，迄未定讞，原審率
    予認定有誣告犯行，請靜待最高法院之判決結果以為輔助認定之基礎。並聲請調
    出台灣屏東地院八十九年易字第三二四號及屏東地檢署八十八年偵字第七０一四
    號，本院九十年上訴字第一八二０號卷證。上訴人乙○○被訴誣告一案，一審為
    被告無罪之判決已明白認定本案發生二次衝突鬥毆之時，均應在當日下午五時三
    十分以後（即第一次為下午五時三十分左右，第二次為下午五時四十五分左右）
    ，而被上訴人丙○○在警訊中自承：「剛從中國造船公司下班回到家中，到家中
    的時間是十七時三十分許」，另警員李憲宗亦於偵查中證稱：「至現場時，丙○
    ○在場，約五點半左右」有各該筆錄影本可稽。又從丙○○在本案乙○○與甲○
    ○等互控傷害案在偵查中作證之經過情形，亦不合常理，丙○○下班回家見其母
    被打傷，何以不立即將其母送醫，報警﹖為何靜待其父甲○○回家才以機車送其
    母就醫或報案﹖顯見係丙○○與其母林葉聯手圍毆上訴人，林葉與上訴人雙掛彩
    （流血）後，被上訴人丙○○因有參與攻擊上訴人，才不敢冒然載其母報案。且
    為塑造不在場之假象，只好等其父返家後，共同謀議由其父親報案、送醫。又以
    上訴人乙○○受傷情形共六處（詳如診斷書），如僅林葉以竹竿撥打及甲○○以
    鐵管毆打一下，不可能如此傷勢，足見被上訴人確有仗其年輕力盛而共同圍毆上
    訴人。又本院雖就上訴人所涉誣告部分，撤銷原判決，改判有罪，惟本院所為誣
    告案之判決，認事用法諸多違失，上訴人已在本件一審審理中，附呈一份刑事上
    訴三審之上訴理由狀，亦請參酌。又被上訴人就本件損害賠償雖亦提起上訴，但
    其上訴理由似對一審判命上訴人賠償十萬元已滿足，豈可以「上訴人加以上訴，
    其亦主張上訴」之理由而要求增加慰撫金﹖其上訴顯無理由。又本件上訴人早在
    八十八年間控告其傷害，被上訴人竟在上訴人與其父母間之刑事及民事賠償案未
    能順利解決下，於事後逾一年時間才提起誣告之告訴，顯見根本未對其名譽造成
    任何立即之損害，否則被上訴人何能忍受一年多而不告訴，原審判決十萬元之金
    額，亦屬過高等情為辯。上訴聲明為：(一)原判決不利於上訴人部分廢棄。(二)上開
    廢棄部分被上訴人丙○○在一審之訴及假執行之聲請均駁回。(三)第一、二審訴訟
    費用均由被上訴人丙○○負擔。答辯聲明：(一)上訴駁回。上訴費用由上訴人丙○
    ○負擔。
三、本件之爭點在(一)上訴人丙○○有無在八十八年七月七日下午與其母林葉、父甲○
    ○在其住宅或宅後田地中共同毆傷上訴人乙○○﹖(二)如上訴人丙○○並未共同毆
    傷乙○○，甚或乙○○與甲○○、林葉夫妻互毆時，根本不在場，乙○○向檢察
    官告訴丙○○共同傷害，是否對丙○○之名譽造成損害，丙○○可否請求乙○○
    賠償其非財產上之損害﹖如應負賠償責任，其金額若干為適當﹖
四、經查：
  (一)乙○○於八十八年七月七日下午五時許，在屏東縣萬丹鄉○○村○○路三號後田
    地，因土地界址及耕作問題，與林葉發生口角，進而由林葉手持竹竿，乙○○手
    持圓鍬互毆，雙方均各受有多處傷害（詳如原審八十九年易字第三二四號刑事判
    決所載，影本附本案卷），嗣於同日下午五時三十分許，林葉之夫甲○○自外返
    家，見林葉受傷躺在屋內，乃騎機車帶林葉至轄區派出所報案，並即送至附近新
    林醫院醫治，甲○○與管區警員李憲宗一同回到前址，甲○○竟無視警員在場，
    趁乙○○彎腰挖泥沙之際，手持鐵管，從後毆打乙○○，致乙○○腰部挫傷瘀腫
    等事實，有台灣屏東地方法院八十九年易字第三二四號刑事判決影本一份在卷可
    稽，並經本院於八十九年十一月二十一日以八十九年度上易字第一四三二號判決
    上訴駁回確定在案，本案乙○○與林葉、甲○○三人互為傷害，先後二次，第一
    次係在當日下午五時許，非但為檢察官偵查及第一、二審法院確認之事實，即最
    初受理報案處理之警方即屏東縣警察局屏東分局之刑事案件報告書，亦載明傷害
    之時間為：八十八年七月七日十七時零分，亦有八十八年十月十五日屏警分刑字
    第二二五五二號報告書附台灣屏東地檢署八十八年偵字第七０一四號卷（即傷害
    偵查卷）可稽。是以，上訴人乙○○確於八十八年七月七日下午五時許與林葉互
    為傷害，足堪確信。
  (二)丙○○任職中國造船公司，八十八年七月七日下午打卡下班之時間為十六時五十
    一分，有該員工上下班明細表一張（附上開傷害案偵查卷一二頁、影印附本案卷
    ），而丙○○下班刷卡位置詎該公司大門約三百公尺，此有本院九十年上訴字第
    一八二０號被告乙○○誣告案刑事審理中函查，據該公司九十年十二月十九日（
    九０）船人五三三四號可證（見該案判決理由欄二第(四)，見本案一審卷第五三頁
    ），丙○○從高雄市小港區中國造船公司下班回到屏東縣萬丹鄉住家約需三十分
    鐘，則當日下午五時，乙○○與林葉持器具互毆時，丙○○不可能在現場，應堪
    認定，既未在場，自不可能與其母林葉共同打傷上訴人乙○○。
  (三)乙○○、甲○○第二次傷害之經過，則係當日下午五時五十分以後甲○○將其受
    傷之妻林葉送醫後，又騎機車與警員李憲宗一同回到他家後田園，到達時，見丙
    ○○與乙○○在該處，甲○○又與乙○○為了田地排水溝及界址在爭執，隔了一
    、二十分鐘，甲○○趁警員不注意，又拿鐵管從乙○○背部打了一下，後退到警
    員身後，乙○○本來要還擊，但見警員在場就忍了下來，警員待他們雙方離開，
    才回分駐所等情，業據警員李憲宗於八十八年十一月二十二日上午在台灣屏東地
    檢署偵查中證述綦詳，有該偵查筆錄可稽（影印附本院卷，警員李憲宗曾於八十
    八年十一月十一日在同一偵查中第一次作證，內容如上訴人乙○○訴訟代理人影
    印附卷，李憲宗警員先後二次證言，就細節部分略有出入，惟以第二次證言較為
    詳盡），則丙○○於警員到現場時，亦未毆打乙○○，亦足堪認定。
  (四)乙○○告訴丙○○傷害部分，經台灣屏東地檢署檢察官於八十八年十二月二十九
    日以八十八年偵字第七０一四號為不起訴處分，乙○○不服該處分而聲請再議，
    亦經臺灣高等法院高雄分院檢察署檢察官於八十九年二月十日認再議無理由，而
    予駁回。亦有該署八十九年度議字第二三八號處分書影本在一審卷可憑。
    綜上所述，丙○○於八十八年七月七日下午五時許，其母與乙○○各持器具互毆
    持，並不在場，同日下午五時五十分許，其父甲○○趁警員不注意時持鐵管擊打
    乙○○時，雖有在場，但並未與其父甲○○共同毆打乙○○（此時丙○○之母林
    葉在醫院醫治中），事證明確，上訴人乙○○竟胡指丙○○與其父母共同傷害，
    使上訴人丙○○無辜受訟累，丙○○任職中國造船公司，因乙○○之告訴，須請
    假應訊，長官及同事投以質疑眼光，精神受有痛苦自屬當然，上訴人丙○○主張
    乙○○誣指其與父母聯手毆傷伯父，認其名譽已受重大侵害。按乙○○為十九年
    二月八日生，丙○○為五十四年四月九日生（見卷附相關刑事判決書及處分書所
    載），雙方為伯父與侄兒關係，依其年齡層及地方民風觀察，毆打長輩乃係一種
    無法令人忍受之惡行，上訴人丙○○以伯父即被上訴人乙○○對其所為上開不實
    之指控，對其名譽造成重大侵害，堪以認定。又民法上名譽權之侵害，非即與刑
    法之誹謗罪相同，名譽有無受損害，應以社會對個人評價是否貶損作為判斷之依
    據，苟其行為足以使他人在社會上之評價受到貶損，不論其為故意或過失，均可
    構成侵權行為，其行為亦不以廣佈於社會為必要，僅使第三人知悉其事，亦足當
    之。（最高法院九十年台上字第六四六號判決參考），則本件傷害僅係乙○○與
    甲○○、林葉夫妻間三人之互毆犯行，乙○○誣指未參與其事之丙○○為共犯，
    而歷經檢、警調查、訊問證人等程序，已造成丙○○名譽之損害，乙○○誣告之
    行為最後是否為有罪定讞（乙○○誣告案經本院於九十一年五月二十三日以九十
    年度上訴字第一八二０號判處有期徒刑四月，緩刑四年，現上訴最高法院審理中
    ），均不影響其應負侵權行為之賠償責任，蓋以誣告罪之成立以故意為要件，而
    對於侵害名譽之行為依上揭最高法院判決意旨，無論其為故意或過失，均可構成
    侵權行為。上訴人丙○○訴請被上訴人乙○○賠償其非財產損害即精神慰撫金，
    自屬有據，被上訴人乙○○抗辯其不負侵權行為之賠償責任，自非可採。
  (五)原審審酌上訴人丙○○任職中國造船公司，無端受乙○○誣指共犯傷害罪，致多
    次請假出庭應訊，倍受公司長官、同事質疑，精神深受煎熬痛苦。被上訴人乙○
    ○於案發時已是七旬高齡，雖有四分耕地種植雜糧，但收成不好，另兼擺檳榔攤
    營生，但亦只圖溫飽，收入不豐等情，為兩造在原審所陳明，並互對他造之陳述
    無異詞。上訴人丙○○請求乙○○賠償精神慰撫金五十一萬元，顯屬過高，應以
    十萬元為適當。乃判令乙○○應給付丙○○十萬元及自九十一年十月三日（即起
    訴狀繕本送達之翌日）起至清償日止，按年利率百分之五計算之遲延利息，並准
    丙○○之聲請，宣告准其供三萬五千元擔保後，得假執行。丙○○其餘之訴予以
    駁回，尚無不合。上訴人乙○○否認應負侵權行為之損害賠償責任，上訴人丙○
    ○則以原審命賠償金額過低，分別提起上訴指摘原判決不當，乙○○請求廢棄原
    審不利之判決，並駁回丙○○全部之請求。丙○○則請求，除原判決所命賠償金
    外，應再賠償其四十一萬元及法定遲延利息，均無理由，應予駁回。兩造其餘攻
    擊、防禦及舉證，核與判斷之結果不生影響，爰不予一一論述。
據上論結，本件兩造上訴均無理由，依民事訴訟法第四百四十九條第一項、第七十八
條判決如主文。
中      華      民      國    九十二    年     十二     月      二      日
                                                民事第一庭
~B1審判長法官  黃金石
~B2法      官  吳登輝
~B3法      官  魏式璧
正本係照原本作成。
不得上訴。
中      華      民      國    九十二    年     十二     月      三      日
~B法院書記官  黃琳群
                                                                      ＡＦ


司法院資訊處製作；財團法人民間司法改革基金會備份。
